【裁判字號】    98,易,1627
【裁判日期】    990512
【裁判案由】    詐欺
【裁判全文】
臺灣高雄地方法院刑事判決              98年度易字第1627號
公  訴  人  臺灣高雄地方法院檢察署檢察官
被      告  乙○○
上列被告因詐欺案件，經檢察官提起公訴（98年度偵字第30626
號），本院判決如下：
    主  文
乙○○無罪。
    理  由
一、公訴意旨略以：被告乙○○可預見一般取得他人金融帳戶，
    常與財產犯罪有密切關聯，亦知悉詐欺集團等不法份子，經
    常利用他人存款帳戶、提款卡、密碼以轉帳方式，詐取他人
    財物，並以逃避追查，竟仍不違背其本意，而基於幫助他人
    詐欺取財之不確定故意，於民國98年7 月22日前某日，在不
    詳地點，將其申設之玉山銀行前鎮分行帳號：000000000000
    0 號帳戶之提款卡及密碼，交與某真實姓名、年籍不詳之成
    年人，以供其所屬之詐欺集團作為詐騙財物使用。嗣該詐欺
    集團成員取得被告上開帳戶後，即共同基於意圖為自己不法
    所有之犯意聯絡，推由其中1 人於98年7 月22日下午6 時27
    分許，在雅虎奇摩拍賣網站上盜用「a00000000 」之拍賣帳
    號，並刊登販賣華碩牌電腦之不實訊息，致被害人甲○○陷
    於錯誤，於同日下午6 時33分許，以新臺幣（下同）8000元
    標得上開商品，並於同日夜間8 時48分許，依拍賣網站得標
    通知信之指示，使用網路ATM 交易功能，匯款8000元至被告
    上開帳戶內，而該詐欺集團成員旋以被告提供之提款卡將上
    開款項提領一空，因認被告涉犯刑法第30條第1 項、第339
    條第1 項之幫助詐欺取財罪嫌。
二、按被告未經審判證明有罪確定前，推定其為無罪；犯罪事實
    ，應依證據認定之，無證據不得認定犯罪事實。又不能證明
    被告犯罪者，應諭知無罪之判決，刑事訴訟法第154 條、第
    301 條第1 項分別定有明文。次按，認定犯罪事實所憑之證
    據，雖不以直接證據為限，間接證據亦包括在內，然而無論
    直接證據或間接證據，其為訴訟上之證明，須於通常一般人
    均不致有所懷疑，而得確信其為真實之程度者，始得據為有
    罪之認定，倘其證明尚未達到此一程度，而有合理之懷疑存
    在時，即難遽採為不利被告之認定，最高法院著有76年臺上
    字第4986號判例可資參照。又依刑事訴訟法第161 條第1 項
    規定，檢察官就被告犯罪事實，應負舉證責任，並指出證明
    之方法。因此，檢察官對於起訴之犯罪事實，應負提出證據
    及說服之實質舉證責任。倘其所提出之證據，不足為被告有
    罪之積極證明，或其指出證明之方法，無從說服法院以形成
    被告有罪之心證，基於無罪推定之原則，自應為被告無罪判
    決之諭知，最高法院亦著有92年臺上字第128 號判例可參。
    末按，刑法上幫助犯之成立，須行為人基於幫助正犯犯罪之
    意思，予正犯以精神上或物質上之助力而參與犯罪構成要件
    以外之行為，以助成正犯犯罪之實施為要件。是行為人之行
    為在外形上，雖可認為幫助，但其對正犯之犯罪，無違法之
    認識，而欠缺幫助犯罪之故意，即難論以幫助犯（最高法院
    著有88年度台上字第5848號判決可資參照）。
三、對於證據能力之判斷
（一）按被告以外之人於審判外之言詞或書面陳述，除法律有規
      定者外，不得作為證據，刑事訴訟法第159 條第1 項定有
      明文。又被告以外之人於審判外之陳述，雖不符前4 條之
      規定，而經當事人於審判程序同意作為證據，法院審酌該
      言詞陳述或書面陳述作成時之情況，認為適當者，亦得為
      證據。當事人、代理人或辯護人於法院調查證據時，知有
      第159 條第1 項不得為證據之情形，而未於言詞辯論終結
      前聲明異議者，視為有前項之同意，刑事訴訟法第159 條
      之5 亦定有明文。本件被害人於警詢中之陳述，為被告以
      外之人於審判外之言詞陳述，而檢察官及被告就上開言詞
      陳述，未於本院審理過程中聲明異議，本院並審酌前開言
      詞陳述作成時之情況正常，所取得過程並無瑕疵，且與本
      案相關之待證事實具有關連性，認適當作為證據，依前開
      刑事訴訟法第159 條之5 之規定，認上開陳述應具有證據
      能力。
（二）次按，被告以外之人於偵查中向檢察官所為之陳述，除顯
      有不可信之情況者外，得為證據，刑事訴訟法第159 條之
      1 第2 項定有明文。本件被害人於檢察官偵查中所為之證
      述內容，業經其具結擔保其證詞之真實性，且經本院提示
      後，檢察官及被告對上開證詞之證據能力不爭執，而綜合
      本案全部卷證，並無發現顯不可信之情事，復與本案相關
      之待證事實具有關連性，依前揭刑事訴訟法第159 條之1
      第2 項規定，自應具有證據能力。
（三）卷附被害人所提供之電子郵件網頁列印資料、網路ATM 交
      易結果通知網頁列印資料、另案卷內所存之報紙廣告資料
      ，均係本案發生過程中所產生之資料，係屬物證而非供述
      證據；而卷附行動電話通話明細、被告上開帳戶之交易明
      細，則係相關行動電話門號、金融存款帳戶所屬業者之電
      腦系統，就該門號、帳戶所為每次通話、每筆交易之紀錄
      ，亦非屬供述證據；另卷附臺灣高雄地方法院檢察署檢察
      官之不起訴處分書，係承辦檢察官就其所承辦之案件，依
      據卷證資料所為之判斷結果，非為供述證據。是上開證據
      均不適用傳聞法則，且該等證據與被告本件犯行均有相當
      之關聯性，又非不法取得，自應具有證據能力。
四、檢察官認被告涉犯前開罪嫌，無非係以被告之供述、被害人
    之證述、被害人提出之網路ATM 交易結果通知網頁列印資料
    、被告前揭帳戶之交易明細為依據。訊據被告固不否認有將
    其前揭帳戶提款卡交付與他人之事實，然堅決否認有何幫助
    詐欺犯行，辯稱：98年7 月17日，伊因為看到自由時報上有
    人刊登廣告要徵求行政助理，伊就以0000000000號行動電話
    ，撥打報紙上所刊登之0000000000號行動電話去應徵。在電
    話中，對方說需要提供提款卡，作為日後存入薪資之用，伊
    聽到之後，並沒有想太多，就依對方的要求，與對方相約在
    高雄市○○路上1 家寵物館外面，將伊前開玉山銀行前鎮分
    行帳戶之提款卡，交付給1 位年約30幾歲的男子，對方當時
    並表示會錄用伊。嗣到了98年7 月20日，對方打電話給伊，
    表示伊上開提款卡的條碼有問題，要伊去銀行處理，並將提
    款卡密碼改為123456，以方面會計記帳，復要求伊影印上開
    帳戶之存摺封面。伊接獲對方來電之後，就去銀行處理提款
    卡的事，等處理好之後，再將密碼變更為123456，並於當天
    下午在前揭寵物館外面，將上開帳戶提款卡及存摺封面影本
    交給對方，而隔天也就是98年7 月21日，伊還有與對方聯絡
    ，對方說會再打電話跟伊說要去哪裡上班，但從此之後，伊
    就再也聯絡不到對方了。本件伊是因為被騙才將提款卡交與
    他人，並沒有被訴之幫助詐欺取財犯行等語。經查：
（一）被害人於98年7 月22日下午6 時33分許，因在雅虎奇摩拍
      賣網站上，見帳號「a00000000 」之網路賣家，刊登不實
      之販賣華碩牌電腦訊息，乃以8000元之金額下標購買，嗣
      其旋接獲通知得標之電子郵件，因而陷於錯誤，依該電子
      郵件之要求，於同日夜間8 時48分許，以網路ATM 轉帳交
      易之方式，匯款8000元至被告前揭帳戶內之事實，業據被
      害人於警詢、偵訊中證述明確（見偵1 卷第9 、10、50、
      51頁），並有被害人提出之電子郵件網頁列印資料、網路
      ATM 交易結果通知網頁列印資料（見偵1 卷第35至39頁）
      、被告前開帳戶之交易明細（見偵1 卷第18至28頁）在卷
      可稽，堪以認定。
（二）關於被告前開帳戶何以會遭作為詐騙工具使用，致使被害
      人將款項匯入該帳戶內乙節，業據被告陳稱如前，並經被
      告提出其持用之0000000000號行動電話通話明細作為佐證
      （見本院2 卷第51頁）。依據上開行動電話通話明細顯示
      ，被告所持用之0000000000號行動電話，於98年7 月17
      日、20日、21日，均有與0000000000號行動電話為通聯之
      情；而因被告無法尋得其當初應徵工作時之報紙廣告資料
      ，本院乃以「0000000000」此一行動電話門號為關鍵字，
      於法務部檢察書類查詢系統搜尋相關資料，結果發現在臺
      灣高雄地方法院檢察署98年度偵字第28383 號乙案中，亦
      有另案被告杜崇源於98年7 月16日，因見以0000000000號
      行動電話為聯絡電話所刊登之徵才廣告，而於應徵時將其
      帳戶提款卡交付，嗣其帳戶遭作為詐騙工具使用，有該案
      之不起訴處分書（見本院卷第54、55頁）及另案被告杜崇
      源於該案偵查中所提出之自由時報廣告資料（見本院2 卷
      第56頁）在卷可稽。而因臺灣高雄地方法院檢察署98年度
      偵字第28383 號乙案中，另案被告杜崇源所見徵才廣告上
      刊登之聯絡電話，與被告所提通話明細顯示之0000000000
      號行動電話，2 者要屬相同；且2 起廣告之刊登時間亦屬
      相近（另案廣告刊登時間為98年7 月16日，本案廣告刊登
      之時間，依被告陳述及前開通話明細所示，則為98年7 月
      17日，2 者僅相差1 日）；又被告及另案被告杜崇源交付
      之帳戶提款卡，嗣後並均遭作為詐騙工具使用，堪認本案
      與上開臺灣高雄地方法院檢察署98年度偵字第28383 號乙
      案，應係同一詐騙集團成員，以0000000000號行動電話作
      為聯絡電話而刊登求才廣告，並利用他人應徵求職之機會
      ，要求他人交付提款卡，再以取得之提款卡作為詐騙工具
      ，方會有上開雷同之情狀發生。因此，被告前開關於交付
      其帳戶提款卡過程之陳述，應與事實相符，堪以採信。
（三）被告所交付與他人之上開帳戶提款卡，嗣經作為詐欺被害
      人之詐騙工具，業如前述，是被告應否論以詐欺取財罪之
      幫助犯，即應審究被告是否有幫助他人為詐欺取財犯行之
      主觀犯意。關於此節，業據被告執詞辯述如前，而參以被
      告係76年6 月21日出生，有其年籍資料在卷足稽，是於被
      告交付前開帳戶提款卡之時，年齡甫滿22歲，尚屬初出社
      會、涉世未深之齡，則其辯稱因遭詐騙而將上開帳戶提款
      卡交付，已難遽謂無從採信。況且，依上開臺灣高雄地方
      法院檢察署檢察官98年度偵字第28383 號不起訴處分書顯
      示，另案被告杜崇源亦係因見報紙上所刊登之徵才廣告，
      而遭騙取金融存款帳戶使用，足見取得被告、另案被告杜
      崇源帳戶提款卡之人於要求他人交付帳戶提款卡時，當有
      一番容易使人受騙、上當之說詞，方會有不僅1 人因此交
      付其帳戶提款卡。再者，邇來詐騙案件層出不窮，詐騙集
      團利用人頭帳戶做為出入帳戶，屢經報章雜誌及新聞媒體
      披露，而政府機關亦一再宣導，切勿任意交付金融帳戶存
      摺、提款卡及密碼等個人專屬資料，促請社會大眾注意，
      固屬實情。惟縱令如此，社會上仍有不少人士，遭以常經
      宣導之行騙手法詐騙得手，且其中亦不乏在社會上有相當
      地位或受過相當教育之人。此由本件詐欺案件之被害人，
      其學歷為碩士（見偵1 卷第9 頁被害人年籍資料欄），衡
      情其智識能力應優於一般常人，卻仍遭詐騙集團以上開方
      式詐取財物乙情，即足為佐。因此，被告稱其係遭他人說
      詞所騙，方會將上開帳戶提款卡交付並依指示變更密碼，
      進而主張其無幫助詐欺取財之主觀犯意，要難謂屬無據。
（四）至被告因本案接受偵訊時，雖曾謊稱：伊上開帳戶之提款
      卡，係放在家中抽屜內遺失云云（見偵1 卷第47、48頁）
      ，然就何以為此不實陳述之緣由，被告業於本院審理中解
      釋稱：伊因為第一次遇到這種事，不知道如何處理，且覺
      得被騙很丟臉，所以才會說上開帳戶提款卡遺失等語（見
      本院2 卷第12頁）。被告所為之此部分陳述，經核並無顯
      然悖於常情之處。況且，被告於本院審理中所稱交付上開
      帳戶提款卡之過程，要與前揭通話明細、另案被告杜崇源
      所提出之自由時報廣告資料等2 項客觀證據資料相契合；
      且其中關於另案被告杜崇源所提出之自由時報廣告資料，
      更係本院依職權調閱另案卷證資料而取得，無從為被告事
      先所得預見，益證被告於本院審理中所言，當係符合事實
      之陳述無訛。因此，尚無從以被告先前於偵訊中所為之上
      開不實陳述，為何不利於被告之認定，附此敘明。
五、綜上，檢察官認被告涉嫌前揭犯行所憑之證據，尚未達於通
    常一般之人均不致有所懷疑，而得確信其為真實之程度，依
    刑事訴訟制度「倘有懷疑，即從被告之利益為解釋」、「被
    告應被推定為無罪」之原則，即難據以為被告不利之認定。
    此外，復查無其他積極之證據，足資認定被告確有幫助詐欺
    取財之主觀犯意，自屬不能證明被告犯罪，依首開說明，應
    為被告無罪之諭知。
六、臺灣高雄地方法院檢察署99年度偵字第391 號、第2844號併
    案意旨略以：被告基於幫助他人詐欺取財之不確定故意，於
    98年7 月22日前某日，在不詳地點，將其上開玉山銀行前鎮
    分行帳戶之提款卡及密碼，交與某真實姓名、年籍不詳之成
    年人，以供其所屬詐欺集團作為詐騙財物之用。嗣該詐欺集
    團成員取得被告上開帳戶後，即共同基於意圖為自己不法所
    有之犯意聯絡，推由其中1 人於98年7 月22日某時，在露天
    拍賣網站上以「nocheatme 」之拍賣帳號，刊登不實之行動
    電話拍賣廣告，致被害人李上圓陷於錯誤，於同日夜間7 時
    59分許，以7100元標得上開商品，並於同日夜間10時45分許
    ，在臺北縣板橋市○○街上某統一便利超商內之自動櫃員機
    ，依指示匯款7100元至被告上開帳戶內，因認被告涉犯刑法
    第30條第1 項、第339 條第1 項之幫助詐欺取財罪嫌，且與
    本案被告被起訴之幫助詐欺取財犯行間，具有同一案件關係
    ，因而移送本院併案審理等語。惟被告前開被訴之幫助詐欺
    取財罪嫌，既經本院以其罪嫌不足而判決被告無罪，則上開
    併辦部分即與本案無何同一案件關係可言，本院無從併予審
    理，應退回由檢察官另為適法之處理，附此敘明。
據上論斷，應依刑事訴訟法第301 條第1 項，判決如主文。
本案經檢察官周天畏到庭執行職務。
中    華    民    國    99    年    5     月    12    日
                  刑事第十七庭  審判長法  官  陳建和
                                      法  官  毛妍懿
                                      法  官  陳君杰
以上正本證明與原本無異。
如不服本判決應於收受送達後10日內向本院提出上訴書狀，並應
敘述具體理由；如未敘述上訴理由者，應於上訴期間屆滿後20日
內向本院補提理由書（均須按他造當事人之人數附繕本）「切勿
逕送上級法院」。
中    華    民    國    99    年    5     月    12    日
                                      書記官  紀龍年

司法院資訊處製作；財團法人民間司法改革基金會備份。
